【裁判字號】    91,重上,456
【裁判日期】    950501
【裁判案由】    拆屋還地
【裁判全文】
臺灣高等法院民事判決          九十一年度重上字第四五六號
上  訴  人  交通部電信總局
法定代理人  簡仁德
上  訴  人  中華郵政股份有限公司
法定代理人  陳吉雄
上二人共同
訴訟代理人  張玉希律師
上  訴  人  丙○○
            丁○○○
            甲○○（阮嫩之承受訴訟人）
            乙○○
上四人共同
訴訟代理人  侯傑中律師
上四人共同
複  代理人  張漢榮律師
上  訴  人  李張桂香（李瑞標即民眾日報社之承受訴訟人）
            李哲朗（李瑞標即民眾日報社之承受訴訟人）
            盧李淑媛（李瑞標即民眾日報社之承受訴訟人）
            李婉貞（李瑞標即民眾日報社之承受訴訟人）
            李哲清（李瑞標即民眾日報社之承受訴訟人）
            李淑慧（李瑞標即民眾日報社之承受訴訟人）
            李淑華（李瑞標即民眾日報社之承受訴訟人）
上七人共同
訴訟代理人  王東山律師
上七人共同
複  代理人  李美寬律師
            王瀅雅律師
前列當事人間請求拆屋還地事件，兩造均對於中華民國九十一年
五月八日臺灣基隆地方法院八十二年度重訴字第一三號第一審判
決提起上訴，本院於九十五年四月十八日言詞辯論終結，判決如
下：
    主      文
原判決關於(一)第一項命李張桂香、李哲朗、盧李淑媛、李婉貞、
李哲清、李淑慧、李淑華給付金錢其中已到期之金額（不含按月
給付部分）超過新台幣玖佰捌拾壹萬伍仟零肆拾捌元本息部分。
(二)第二項命李張桂香、李哲朗、盧李淑媛、李婉貞、李哲清、李
淑慧、李淑華給付金錢其中已到期之金額（不含按月給付部分）
超過新台幣捌佰柒拾陸萬肆仟伍佰伍拾肆元本息部分。(三)第三項
命丙○○給付金錢其中已到期之金額（不含按月給付部分）超過
新台幣貳佰貳拾萬伍仟貳佰伍拾陸元本息部分。(四)第四項命丁
○○○給付金錢其中已到期之金額（不含按月給付部分）超過新
台幣壹佰玖拾玖萬玖仟玖佰陸拾伍元本息部分。(五)第五項命阮嫩
（已由甲○○承受訴訟）給付金錢其中已到期之金額（不含按
月給付部分）超過新台幣肆拾玖萬玖仟玖佰玖拾貳元本息部分。
(六)第六項命乙○○給付金錢其中已到期之金額（不含按月給付部
分）超過新台幣貳拾萬伍仟貳佰捌拾玖元本息部分，及上開部
分假執行之宣告暨命負擔訴訟費用之裁判均廢棄。
上開廢棄部分，上訴人交通部電信總局及中華郵政股份有限公司
在第一審之訴及其假執行之聲請均駁回。
上訴人李張桂香、李哲朗、盧李淑媛、李婉貞、李哲清、李淑慧
、李淑華、丙○○、丁○○○、甲○○、乙○○其餘上訴駁回。
上訴人交通部電信總局及中華郵政股份有限公司之上訴駁回。
第一審關於命上訴人李張桂香、李哲朗、盧李淑媛、李婉貞、李
哲清、李淑慧、李淑華、丙○○、丁○○○、甲○○、乙○○負
擔訴訟費用部分，及第二審訴訟費用關於上訴人李張桂香、李哲
朗、盧李淑媛、李婉貞、李哲清、李淑慧、李淑華、丙○○、丁
○○○、甲○○、乙○○上訴部分，由上訴人李張桂香、李哲朗
、盧李淑媛、李婉貞、李哲清、李淑慧、李淑華負擔百分之八十
、上訴人丙○○負擔百分之九、上訴人丁○○○負擔百分之八、
上訴人甲○○負擔百分之二、上訴人乙○○負擔百分之一。第二
審訴訟費用關於上訴人交通部電信總局及中華郵政股份有限公司
上訴部分，由上訴人交通部電信總局及中華郵政股份有限公司負
擔。
    事實及理由
一、程序方面：
  (一)查上訴人交通部郵政總局於民國九十二年一月一日改制為中
    華郵政股份有限公司，法定代理人變更登記為許仁壽，嗣因
    故解任，由陳吉雄暫代董事長職務，業據其提出交通部郵政
    總局九十一年十二月二十五日秘通字第七六九七號函、股份
    有限公司設立登記表、交通部九十五年三月十三日交人字第
    ○九五○○○二五七一一號函、中華郵政股份有限公司第一
    屆董事會第四次臨時會議議事錄等影本附卷可稽（見本院卷
    第一宗第三二一頁至三二六頁），其聲明承受訴訟，核無不
    合。
  (二)上訴人阮嫩於九十二年四月十八日死亡，其各順序之法定
    繼承人均已拋棄繼承，經原法院九十四年度財管字第二二號
    裁定指定甲○○為阮嫩之遺產管理人並確定在案，有原法
    院民事庭基院政民宇九十二繼一○○字第一二三六九號函、
    原法院民事庭九十二年七月十七日基院政民地九十二繼一二
    三字第一三九五六號函、原法院九十四年度財管字第二二號
    民事裁定、原法院九十四年度家抗字第三號民事裁定、確定
    證明書等影本在卷足憑（見本院卷第二宗第四一至四三頁、
    第九九至一○五頁），並經本院調閱原法院九十二年度繼字
    第一二三號拋棄繼承案卷核閱屬實，甲○○於九十五年二月
    十七日具狀聲明承受訴訟，應予准許。
  (三)查民眾日報社為李瑞標獨資經營之事業，李瑞標即民眾日報
    社於三十九年十一月一日曾就基隆市○○區○○段一小段二
    十四地號土地（下稱系爭土地）如附圖編號Ａ部分與交通部
    基隆電信局訂立「交換使用土地房屋合約」，民眾日報社在
    系爭土地上興建門牌號碼為基隆市○○路二八七號、二八九
    號、二九一號之房屋，迭經換約，於六十二年十月十七日復
    訂立「交換使用土地房屋續約合約」（下稱系爭合約），嗣
    民眾日報社雖於六十六年八月二十六日經行政院新聞局核准
    變更組織，由獨資變更為股份有限公司之法人組職即民眾日
    報社股份有限公司，於八十八年十月二十一日又變更名稱為
    民眾興業股份有限公司，有行政院新聞局八十四年七月十八
    日強版二字第一一八五三號函及所檢附之民眾日報社股份
    有限公司之登記事項卡、經濟部公司執照、經濟部八十八年
    十月二十一日經（○八八）商字第○八八一三八七六三號函
    等影本在卷可稽（見原審卷第二宗第二八三頁至二八九頁、
    第五宗第二五○及二五一頁），惟據民眾興業股份有限公司
    九十二年三月二十五日民（股）興字第九二○六號函記載：
    「一有關六十六年間民眾日報社改組為股份有限公司，本公
    司創辦人李前董事長瑞標先生是否將坐落基隆市○○路二八
    七、二八九及二九一號三棟房屋折算其投資額轉予民眾日報
    社股份有限公司案；因時日久遠難以查考，且又行政人員數
    度易人，公司內已無該案相關資料可稽，故本公司目前並無
    文件可資證明本公司創辦人李瑞標先生將該三筆房屋折算其
    投資額轉予民眾日報社股份有限公司。二查該三筆房屋因土
    地予房屋產權各隸屬不同單位，本公司財產目錄並未列入在
    內」，有臺北高等行政法院九十三年度訴字第○○三○九號
    判決第九、十頁影本可憑（見本院卷第二宗第三五、三六頁
    ），足見李瑞標即民眾日報社並未將系爭合約所生之權利義
    務作為對民眾日報社股份有限公司之現物出資，復未變更契
    約當事人為民眾日報社股份有限公司，是系爭合約仍應以李
    瑞標即民眾日報社為契約當事人，與民眾日報社股份有限公
    司無涉。而李瑞標於原審訴訟程序進行中之八十六年八月八
    日死亡，經本院於九十年十二月五日以裁定命李瑞標之繼承
    人李張桂香、李哲朗、盧李淑媛、李婉貞、李哲清、李淑慧
    、李淑華承受訴訟，即無不合。
二、上訴人交通部電信總局（下稱電信總局）、中華郵政股份有
    限公司（下稱郵政公司）主張：系爭土地係電信總局及郵政
    公司共同管理之國有土地，雖上訴人李張桂香、李哲朗、盧
    李淑媛、李婉貞、李哲清、李淑慧、李淑華之被繼承人李瑞
    標即民眾日報社於三十九年十一月一日曾就系爭土地之部分
    土地與電信總局及郵政公司有交換使用之契約關係，但迭經
    換約之結果，電信總局及郵政公司與民眾日報社於六十二年
    十月十七日所訂立之系爭合約業於六十七年六月三十日終止
    ，電信總局及郵政公司亦於六十七年五月三十一日以基事字
    第一二三二號函通知民眾日報社期滿不再續借，惟民眾日報
    社在系爭土地上建有建築物即門牌號碼基隆市○○路二八七
    號、二八九號、二九一號各一至五樓房屋（即附圖編號Ａ所
    示，下稱系爭建物(一)）及同路二八五巷五、八號、同巷未編
    號（即附圖編號Ｈ、Ｉ、Ｊ、Ｓ、Ｋ、Ｌ所示，下稱系爭建
    物(二)）之磚造房屋及雨棚，並占用附圖編號Ｑ之倒塌宿舍；
    上訴人丙○○所有之基隆市○○路二八五巷三號房屋（即附
    圖編號Ｄ、Ｅ所示，下稱系爭建物(三)）無權占用系爭土地；
    上訴人丁○○○所有之同巷四號房屋（即附圖編號Ｆ、Ｇ所
    示，下稱系爭建物(四)）無權占用系爭土地；阮嫩在系爭土
    地興建同巷內未編門牌號之磚木造平房和雨棚（即附圖編號
    Ｎ、Ｏ所示，下稱系爭建物(五)），無權占用系爭土地；上訴
    人乙○○在系爭土地興建信一路一五九巷九號房屋（即附圖
    編號Ｐ所示，下稱系爭建物(六)），無權占用系爭土地，爰依
    民法第七百六十七條物上請求權之規定，請求渠等自上揭建
    物遷讓、並拆除上揭建物，將基地返還予電信總局及郵政公
    司；又依民法第一百七十九條不當得利及同法第一百八十四
    條侵權行為之規定，請求給付依土地法第一百零五條準用同
    法第九十七條規定即按系爭土地申報地價之年息百分之十計
    算之相當於租金之損害。(1)關於上訴人李張桂香、李哲朗、
    盧李淑媛、李婉貞、李哲清、李淑慧、李淑華部分：系爭土
    地依法原係免納地價稅，但因遭民眾日報社占用供營業使用
    ，故稅務機關予以課徵地價稅，電信總局及郵政公司要求民
    眾日報社繳納地價稅並無不合，惟不能據此認為有租賃關係
    存在。系爭合約第二條第一項約定：「本合約期滿後乙方（
    即電信總局及郵政公司）不願將土地繼續借與甲方（即民眾
    日報社）時甲方不得藉任何理由拒絕乙方收回‧‧‧」，已
    明白表示電信總局及郵政公司得無條件收回系爭土地。電信
    總局九十年一月十六日電信北九十字第五○○三八二－○號
    函係請求配合拆除以利測量分割，並於土地變更為非公用土
    地移交國有財產局後，逕向該局辦理租用或價購，並非和解
    。電信總局及郵政公司已將交換使用之基隆市○○路幸福巷
    六號建物交還李瑞標即民眾日報社，李瑞標於八十年間即將
    該建物之基地所有權移轉予李張桂香、盧李淑媛、李婉貞、
    李淑慧及李淑華，更拆除建物且豎立「民眾日報社用地」字
    樣之告示牌，復於八十四年間改建大樓。電信總局及郵政公
    司就附圖編號Ｈ、Ｉ、Ｊ、Ｋ、Ｌ、Ｑ、Ｓ部分土地，並無
    與訴外人張金木成立不定期租賃。而電信總局及郵政公司所
    負之買回義務係另一法律關係，與拆除房屋並無同時履行關
    係，況李張桂香、李哲朗、盧李淑媛、李婉貞、李哲清、李
    淑慧、李淑華占用系爭土地所生之不當得利，業已超過系爭
    建物(一)之鑑定價值，足以抵扣買回之價金，並無不得拆除之
    情事。(2)關於上訴人丙○○、丁○○○部分：渠等所提建築
    執照為加強磚造參層樓店舖、每層面積一五九‧三五平方公
    尺，與丙○○所購建物為平房、面積四三‧一○平方公尺，
    丁○○○所購建物為平房、面積四九‧三二平方公尺均不符
    ，且出賣人及建物稅籍原始登記人亦非張金木，丙○○、丁
    ○○○稱輾轉向張金木取得建物，絕非事實。又張金木之建
    物所有權狀記載為三四‧四三坪之木造房屋，與丙○○、丁
    ○○○之磚造違章建物並不相同。而基隆市政府於八十二年
    十一月十七日八二基府地用字第○八七三五三號函已明確指
    出並無以該府名義將系爭土地出租予張金木或其他人使用。
    (3)關於上訴人甲○○（阮嫩之承受訴訟人）、乙○○部分
    ：阮嫩之系爭建物(五)有獨立之出入門戶，與乙○○之系爭
    建物(六)並不相通，非屬同一建物。阮嫩無任何鄰地所有權
    ，且系爭建物(五)全部蓋在系爭土地上，參照最高法院二十八
    年上字第六三四號判例意旨，應無民法第七百九十六條之適
    用。而乙○○係於七十三年始取得系爭建物(六)，其以四十九
    年之不起訴處分書證明其於七十三年興建時，電信總局及郵
    政公司知其越界而不異議，顯屬無稽等情（原審判命李張桂
    香、李哲朗、盧李淑媛、李婉貞、李哲清、李淑慧、李淑華
    應自系爭建物(一)及附圖編號Ｑ之倒塌宿舍遷出、將系爭建物
    (二)拆除；丙○○應將系爭建物(三)拆除；丁○○○應將系爭建
    物(四)拆除；阮嫩應將系爭建物(五)拆除；乙○○應將系爭建
    物(六)拆除，且分別返還基地並給付如原判決附表所示之不當
    得利，暨欣隆天然氣股份有限公司應自系爭建物(一)遷出，而
    駁回電信總局及郵政公司其餘之訴，電信總局及郵政公司就
    原審駁回李張桂香、李哲朗、盧李淑媛、李婉貞、李哲清、
    李淑慧、李淑華應將系爭建物(一)拆除部分提起上訴，李張桂
    香、李哲朗、盧李淑媛、李婉貞、李哲清、李淑慧、李淑華
    、丙○○、丁○○○、甲○○、乙○○亦分別就其不利部分
    提起上訴，欣隆天然氣股份有限公司則未上訴，不在本院審
    理範圍內）。並上訴聲明：(1)原判決關於駁回電信總局及郵
    政公司後開第二項請求部分廢棄。(2)李張桂香、李哲朗、盧
    李淑媛、李婉貞、李哲清、李淑慧、李淑華應將坐落基隆市
    中正區○○段○○段二四地號土地內，如附圖編號Ａ所示面
    積參佰捌拾捌平方公尺之基隆市○○路二八七號、二八九號
    、二九一號地上建物拆除。(3)如受不利判決，願提供擔保請
    准宣告免為假執行。答辯聲明：上訴駁回。
三、上訴人李張桂香、李哲朗、盧李淑媛、李婉貞、李哲清、李
    淑慧、李淑華則以：系爭合約乃約定民眾日報社所有基隆市
    ○○路幸福巷六號（現為基隆市○○區○○路一九○巷十三
    號）日式平房一棟借予電信總局及郵政公司作為宿舍，電信
    總局及郵政公司則以坐落基隆市○○路一百十四坪半之土地
    借予民眾日報社建築五層樓房屋，係為交換使用土地、房屋
    之互為租賃之契約。系爭合約所約定之租賃期間於六十七年
    六月三十日屆至，惟民眾日報仍繼續占有使用，電信總局及
    郵政公司不但未為反對之意思表示，甚且每年均主動發函催
    請民眾日報社按時繳納地價稅，雖曾於六十七年五月三十一
    日以基字第一二三二號函表示不願再交換土地使用，嗣卻又
    發函催繳地價稅，應已另行成立不定期租賃關係。民眾日報
    社於簽訂系爭合約後即將基隆市○○路幸福巷六號房屋交付
    使用，因電信總局及郵政公司之員工退休後未搬離該屋，電
    信總局及郵政公司又不願加以修繕管理，致該屋因年久失修
    而倒塌，故電信總局及郵政公司確實未將該屋返還予民眾日
    報社，而民眾日報社所以清除該屋基地上之堆置物、設置圍
    籬、興建樓房，係因電信總局及郵政公司未依約善加管理，
    經基隆市環境保護局於八十四年一月十二日、六月八日分別
    發函限期清除所致，電信總局及郵政公司單方面放棄使用之
    權利，非當然表示已將房屋返還予民眾日報社，況民眾日報
    社亦於八十四年十二月十一日發函予基隆電信局，表示將於
    原址興建樓房落成後，保留系爭合約所約定之坪數供其使用
    。依系爭合約第二條之約定，合約期滿後民眾日報社雖不得
    以任何理由拒絕電信總局及郵政公司收回土地，但電信總局
    及郵政公司收回土地時應同時以時價買回土地上之建物，二
    者間存有同時履行抗辯或互為條件或互為對價之關係。又基
    隆郵電局於三十七年十二月一日與訴外人龍山房地產公司（
    負責人：張金木）就附圖編號Ｈ、Ｉ、Ｊ、Ｓ、Ｋ、Ｌ、Ｑ
    部分簽訂租地造屋合約，約滿後仍未見終止，則基隆郵電局
    與龍山房地產公司間就該地已成立不定期租賃，李張桂香、
    李哲朗、盧李淑媛、李婉貞、李哲清、李淑慧、李淑華既輾
    轉買受建物，依民法第四百二十六條之一之規定，自應繼受
    龍山房地產公司與基隆郵電局間之不定期租賃關係。況依電
    信總局九十年一月十六日電信北九十字第五○○三八二－○
    號函所載，兩造已達成和解。退步言之，依土地稅法第三條
    第一項第一款之規定，地價稅應由土地所有權人繳納，縱李
    張桂香、李哲朗、盧李淑媛、李婉貞、李哲清、李淑慧、李
    淑華負有給付相當於租金損失之義務，惟民眾日報社曾為電
    信總局及郵政公司繳納六十七年至八十六年之地價稅，計一
    百五十九萬六千五百二十元，爰主張抵銷等語置辯。並上訴
    聲明：(1)原判決不利於李張桂香、李哲朗、盧李淑媛、李婉
    貞、李哲清、李淑慧、李淑華部分廢棄。(2)上廢棄部分，電
    信總局及郵政公司在第一審之訴及其假執行之聲請均駁回。
    答辯聲明：(1)上訴駁回。(2)如受不利之判決，願供擔保請准
    宣告免為假執行。
四、上訴人丙○○、丁○○○、甲○○（阮嫩之承受訴訟人）
    、乙○○則以：系爭建物(三)及系爭建物(四)係於五十九年七月
    一日由基隆市○○路一八九之一號及一八九之二號所整編，
    整編前之所有權人為訴外人張金木，而張金木於三十七年間
    即與臺灣郵電管理局簽訂租地造屋合約，於三十八年間領有
    建築執造，基隆市政府於四十二年發給張金木建物所有權狀
    ，經丙○○於六十九年間、丁○○○於七十八年間輾轉買得
    。阮嫩、乙○○所有之系爭建物(五)及系爭建物(六)，與坐落
    基隆市○○區○○段一小段二三之一三地號土地上之建物相
    通，且無獨立出入門戶，應屬一體，於四十八年八、九月間
    即已建築，基隆電訊局知悉越界建築卻未提出異議。附圖編
    號Ｅ、Ｇ、Ｏ部分為二百八十五巷，於張金木建屋時已經存
    在，雖丙○○、丁○○○、阮嫩於其上搭蓋雨棚，仍無損
    於其作為既成巷道使用之事實，不得謂丙○○、丁○○○、
    阮嫩占有使用。又丙○○、丁○○○、阮嫩、乙○○所
    占用之土地位於巷道之內，原審以申報地價百分之八作為計
    算損害金之標準，顯屬過高等語置辯。並聲明：(1)原判決不
    利於丙○○、丁○○○、甲○○、乙○○部分廢棄。(2)上廢
    棄部分，電信總局及郵政公司在第一審之訴及其假執行之聲
    請均駁回。
五、查系爭土地（改編前為基隆市義重町一丁目二十四番地）係
    上訴人電信總局及郵政公司共同管理之國有土地，上訴人李
    張桂香、李哲朗、盧李淑媛、李婉貞、李哲清、李淑慧、李
    淑華之被繼承人李瑞標即民眾日報社於三十九年十一月一日
    曾就系爭土地如附圖編號Ａ部分與交通部基隆電信局訂立「
    交換使用土地房屋合約」，迭經換約，於六十二年十月十七
    日所訂立之系爭合約之期限係於六十七年六月三十日屆至，
    上訴人李張桂香、李哲朗、盧李淑媛、李婉貞、李哲清、李
    淑慧、李淑華所有之系爭建物(一)、(二)及所占用之附圖編號Ｑ
    之倒塌宿舍；丙○○所有之系爭建物(三)；丁○○○所有之系
    爭建物(四)；阮嫩所有之系爭建物(五)；乙○○所有之系爭建
    物(六)均占用系爭土地等情，有土地登記簿謄本、交換使用土
    地房屋合約、交換使用土地房屋續訂合約等影本附卷可稽（
    見原審卷第一宗第十二及十三頁、第五二至六○頁），復為
    兩造所不爭執，自堪信為真實。
六、上訴人電信總局及郵政公司主張上訴人李張桂香、李哲朗、
    盧李淑媛、李婉貞、李哲清、李淑慧、李淑華、丙○○、丁
    ○○○、甲○○、乙○○無權占用系爭土地，爰依民法第七
    百六十七條物上請求權之規定，請求渠等自上揭建物遷讓、
    並拆除上揭建物，將基地返還予電信總局及郵政公司等語，
    惟為李張桂香、李哲朗、盧李淑媛、李婉貞、李哲清、李淑
    慧、李淑華、丙○○、丁○○○、甲○○、乙○○所否認，
    並以前詞置辯。經查：
  (一)上訴人李張桂香、李哲朗、盧李淑媛、李婉貞、李哲清、李
    淑慧、李淑華部分：
    1.附圖編號Ａ部分：
      (1)按使用他人之物，如為無償，即係借貸；如為有償，則
        屬租賃，此乃二者區別之所在。互相交換土地使用契約
        ，係一方以土地交付他方使用為對價，而使用向他方換
        來之土地，既屬有償，性質上即與租賃無殊（最高法院
        八十三年度台上字第二五四四號判決意旨參照）。查李
        瑞標即民眾日報社於六十二年十月十七日就系爭土地如
        附圖編號Ａ部分與交通部基隆電信局訂立系爭合約係約
        定：「民眾日報代表人李瑞標（以下簡稱甲方）願將座
        落基隆市○○區○○里○○路一九○巷十三號（前稱幸
        町一丁目卅四番地）（附件二）日式平房壹棟借與交通
        部台灣電信管理局代表人基隆電信局局長沈騰（以下簡
        稱乙方）作為乙方宿舍由乙方將乙方所有土地座落基隆
        市○○路（前稱義重町一丁目廿四番地）壹佰壹拾肆坪
        半屋後走道公用（附件一）借與甲方建築五層樓屋（建
        築執照土建字第三五九八號已建築完成）‧‧‧」等語
        （見原審卷第一宗第五七頁），乃為互相交換土地及房
        屋使用之契約，依上開說明，即屬有償，則李瑞標即民
        眾日報社就系爭土地如附圖編號Ａ部分之權利義務應依
        租賃之法律關係決之。
      (2)按民法第四百五十一條所定出租人於租期屆滿後須即表
        示反對之意思，始生阻止續租之效力。意在防止出租人
        於租期屆滿後，明知承租人就租賃物繼續使用收益而無
        反對之表示，過後忽又主張租賃關係消滅，使承租人陷
        於窘境而設，並非含有必須於租期屆滿時，始得表示反
        對之意義存在。故於訂約之際，訂明期滿後絕不續租，
        或續租應另訂契約者，仍難謂不發生阻止續約之效力（
        最高法院五十五年台上字第二七六號判例要旨參照）。
        查系爭合約第一條係約定：「該項壹百壹拾肆坪半土地
        借用期限為五年自中華民國六十二年七月一日起至民國
        六十七年六月三十日止期滿後如得乙方（指交通部基隆
        電信局）同意甲方（指李瑞標即民眾日報社）得繼續借
        用惟借用條件雙方應按當時情形另行洽議之」等語（見
        原審卷第一宗第五七頁），足徵雙方已就續租應另行訂
        立租約為合意，而交通部基隆電信局亦於六十七年五月
        三十一日以基事（）字第一二三二號函向李瑞標即民
        眾日報社表示：「本局與貴社信二路土地房屋交換使用
        乙案，依照合約規定至本年六月底屆滿，前奉交通部電
        信總局函應於此次續約屆滿後，依照合約第二條之規定
        將原有土地收回停止交換使用，請惠派員蒞局洽商，藉
        利處理，請查照」等語（見原審卷第一宗第八六頁），
        乃於租期屆滿前為反對續租之意思表示，李瑞標即民眾
        日報社雖於六十七年六月二十日以（）民總字第四九
        五號函覆稱：「一貴局5.基事字第一二三二號函敬
        悉。二本報與貴局間相互同意，以本報所有基隆市○○
        路基煤巷房屋一棟，與貴局所有信二路土地交換使用，
        上項土地即作為本報建社用地，廿餘年以來，本報已在
        上項土地建築五層大廈，實屬無法停止交換使用。三上
        項土地房屋仍請繼續交換使用，並請會同辦理續約手續
        ，至紉公誼」等語（見原審卷第一宗第八七頁），惟雙
        方並未於租期屆滿後另訂租約，揆諸前揭判例意旨，其
        租賃關係於六十七年六月三十日租期屆滿後即歸於消滅
        。上訴人李張桂香、李哲朗、盧李淑媛、李婉貞、李哲
        清、李淑慧、李淑華辯稱交通部基隆電信局自七十二年
        至八十六年止均主動發函催請李瑞標即民眾日報社繳納
        地價稅，基隆市稅捐稽徵處亦命李瑞標即民眾日報社補
        繳六十七年五月十日起至七十二年五月九日止之各期地
        價稅，則交通部基隆電信局應已合意與李瑞標即民眾日
        報社另行成立一不定期租賃關係，並以地價稅作為租金
        云云，然交通部基隆電信局與李瑞標即民眾日報社間既
        於系爭合約已為續租應另訂租約之合意，且交通部基隆
        電信局於租期屆滿前復預為不予續租之意思表示，即難
        認僅因李瑞標即民眾日報社繳納地價稅而使雙方成立不
        定期租賃關係。
      (3)按契約當事人以同一締約行為，結合數個契約，為契約
        之聯立，乃屬數個契約便宜上互相結合，二者並無不可
        分割之關係。交通部基隆電信局與李瑞標即民眾日報社
        間互相交換土地及房屋使用為互有租賃關係，其結合既
        具互相依存之關係，二者即為聯立契約，本質上仍為數
        個契約。而系爭合約第三條固約定：「甲方（指李瑞標
        即民眾日報社）借與乙方（指交通部基隆電信局）使用
        之房屋借用期間與本合約第一條之規定相同屆期乙方收
        回土地甲方收回房屋‧‧‧」等語（見原審卷第一宗第
        五八頁），惟此僅係雙方就租賃期限應同時屆至之合意
        ，關於使用土地及房屋之權利義務仍應依雙方就各該租
        賃關係所約定之內容決之，審諸雙方互相交換土地及房
        屋使用之租賃關係於六十七年六月三十日租期屆滿後已
        歸於消滅，業如前述，則雙方依約即各負有返還土地及
        房屋之義務，然該義務既非本於同一租賃關係所發生，
        即不得據此主張於他方履行返還義務前仍有占有之正當
        權源，是上訴人李張桂香、李哲朗、盧李淑媛、李婉貞
        、李哲清、李淑慧、李淑華雖辯稱上訴人電信總局及郵
        政公司未正式將基隆市○○路幸福巷六號（現門牌號碼
        為基隆市○○區○○里○○路一九○巷十三號）房屋予
        以返還云云，仍不得逕認渠等非無權占有。
      (4)按同時履行之抗辯，乃係基於雙務契約而發生，倘雙方
        之債務，非本於同一雙務契約而發生，縱令雙方債務在
        事實上有密切關係，或雙方之債務雖因同一之雙務契約
        而發生，然其一方之給付，與他方之給付，並非立於互
        為對待給付之關係，均不能發生同時履行之抗辯（最高
        法院八十四年度台上字第二七七三號判決意旨參照）。
        查系爭合約第二條第一項係約定：「本合約期滿後乙方
        （指交通部基隆電信局）不願將土地繼續借與甲方（指
        李瑞標即民眾日報社）時甲方不得藉任何理由拒絕乙方
        收回惟甲方在土地上之建築物乙方應按收回時之時價買
        回‧‧‧」等語，該契約文字既已明確表示不得藉任何
        理由拒絕返還土地，當然包括不能以尚未買受建物為抗
        辯事由，李瑞標即民眾日報社自應負有先為給付之義務
        ，依前揭說明，上訴人李張桂香、李哲朗、盧李淑媛、
        李婉貞、李哲清、李淑慧、李淑華即不得執此主張同時
        履行抗辯權，惟得據之請求上訴人電信總局及郵政公司
        履行買受義務，而上訴人電信總局及郵政公司既對附圖
        編號Ａ部分即系爭建物(一)有買回之義務，則渠等主張上
        訴人李張桂香、李哲朗、盧李淑媛、李婉貞、李哲清、
        李淑慧、李淑華應將系爭建物(一)拆除云云，即屬無據。
    2.附圖編號Ｈ、Ｉ、Ｊ、Ｓ、Ｋ、Ｌ、Ｑ部分：
      上訴人李張桂香、李哲朗、盧李淑媛、李婉貞、李哲清、
      李淑慧、李淑華辯稱基隆郵電局於三十七年十二月一日與
      訴外人龍山房地產公司（負責人：張金木）就附圖編號Ｈ
      、Ｉ、Ｊ、Ｓ、Ｋ、Ｌ、Ｑ部分簽訂租地造屋合約，約滿
      後仍未見終止，則基隆郵電局與龍山房地產公司間就該地
      已成立不定期租賃，渠等既輾轉買受建物，依民法第四百
      二十六條之一之規定，自應繼受龍山房地產公司與基隆郵
      電局間之不定期租賃關係云云，並提出租地造屋合約影本
      為證（見本院卷第一宗第一六三至一六八頁），惟為電信
      總局及郵政公司所否認。查該租地造屋合約係記載：「茲
      由龍山房地產公司代表人總經理張金木（以後簡稱甲方）
      向臺灣郵電管理局代表人基隆郵電局局長鄭樹玉（以後簡
      稱乙方）租到基隆市○○路、義三路（前稱義重町一丁目
      二十四番地）處土地六百坪建築市房‧‧‧二該地基六百
      坪之租用期間為伍年，自中華民國卅七年十二月一日起至
      中華民國四十二年十一月卅日止。‧‧‧」等語，乃就龍
      山房地產公司及基隆郵電局間於該契約存續期間所生之權
      利義務為約定，而上訴人李張桂香、李哲朗、盧李淑媛、
      李婉貞、李哲清、李淑慧、李淑華就渠等繼受龍山房地產
      公司與基隆郵電局間不定期租賃關係之事實，既未能舉證
      以實其說，則渠等此部分所辯，自無可採。
    3.上訴人李張桂香、李哲朗、盧李淑媛、李婉貞、李哲清、
      李淑慧、李淑華辯稱兩造已於九十年一月十六日達成和解
      云云，並提出交通部電信總局九十年一月十六日電信北九
      十字第五○○三八二－○號函影本為證（見本院卷第一宗
      第一六九及一七○頁），惟為電信總局及郵政公司所否認
      。查據該函文記載：「主旨：有關貴報社占用郵電二總局
      經管之基隆市○○段○○段二十四地號部分國有土地分割
      乙案，業已於九十年元月九日經基隆市信義地政事務所人
      員進行土地複丈作業，詳如說明，請查照見復。說明：‧
      ‧‧二案查首揭土地分割乙案，已於九十年元月九日上午
      九時辦理土地複丈作業，經基隆市信義地政事務所人員現
      場勘查結果，因貴社於本局義三路九號建築物之法定空地
      上尚有建築物及水塔等使用物，致無法辦理該筆地號之分
      割事宜，為利於儘速處理本案，請貴社於九十年元月二十
      四日前清除該法定空地上之相關設施；俾憑依法辦理該筆
      土地分割作業，本局俟分割後將貴報社現址占用部分土地
      依財政部八十六年八月一日台財產二第八六○一八○七六
      號函送『研商民眾日報與基隆電信局交換使用之國有土地
      陳情免予騰空點交後出租或出售案』會議紀錄結論，由本
      局會同郵政總局依法變更為非公用財產移交國有財產局接
      管，以利貴報社向國有財產局辦理租用或價購。如逾期本
      申請案將遭基隆市信義地政事務所駁回。若貴報社不欲拆
      除該法定空地上之相關設施，則該土地無法辦理分割，亦
      無法移交國有財產局接管，貴我雙方勢將回歸原點以訴訟
      方式解決本案」等語，僅係通知李瑞標即民眾日報社清除
      基隆市○○路九號建築物之法定空地上之使用物，而非就
      兩造之爭執為互相讓步之合意，自無從為有利於上訴人李
      張桂香、李哲朗、盧李淑媛、李婉貞、李哲清、李淑慧、
      李淑華之認定。
    4.從而，上訴人電信總局及郵政公司依民法第七百六十七條
      之規定，請求上訴人李張桂香、李哲朗、盧李淑媛、李婉
      貞、李哲清、李淑慧、李淑華自附圖編號Ａ部分即系爭建
      物(一)遷出、拆除附圖編號Ｈ、Ｉ、Ｊ、Ｓ、Ｋ、Ｌ部分即
      系爭建物(二)、自附圖編號Ｑ部分遷出，並將基地予以返還
      ，應屬有據。
  (二)上訴人丙○○、丁○○○部分：
    1.上訴人丙○○、丁○○○辯稱系爭建物(三)及系爭建物(四)係
      於五十九年七月一日由基隆市○○路一八九之一號及一八
      九之二號所整編，整編前之所有權人為訴外人張金木，而
      張金木於三十七年間即與臺灣郵電管理局簽訂租地造屋合
      約，於三十八年間領有建築執造，基隆市政府於四十二年
      發給張金木建物所有權狀，經丙○○於六十九年間、丁○
      ○○於七十八年間輾轉買得，故渠等使用系爭土地有正當
      權源，非無權占有云云，並提出租地造屋合約、建築執照
      、基隆市政府公告、建物所有權狀、台灣省基隆市政府四
      十二年九月基府地字第三一一七七號來文簡便答復表、
      除戶戶籍謄本、建物登記謄本、公證書、基隆市稅捐稽徵
      處六十九年契稅繳納通知書、八十二年房屋稅繳款書、營
      業稅查定課徵核定稅額繳款書、七十八年度契稅繳款書等
      影本為證（見本院卷第一宗第一八四至一八九頁、第二六
      八至二七一頁、原審卷第七宗九十一年四月八日民事準備
      書狀證一、證二），惟為電信總局及郵政總局所否認。查
      據該租地造屋合約記載：「茲由龍山企業公司代表人總經
      理張金木（以後簡稱甲方）向臺灣郵電管理局結束辦理處
      代表人前基隆郵電局長鄭樹玉（以後簡稱乙方）租到基隆
      市○○路○○路（前稱幸町一丁目十七番地）東轉角處土
      地二百坪建築市房‧‧‧」等語，足徵張金木係承租「基
      隆市幸町一丁目十七番地」，顯非改編前稱「基隆市義重
      町一丁目二十四番地」之系爭土地，而經本院函詢基隆市
      政府覆稱：「本案前依臺灣基隆地方法院八十二年十月十
      三日基院民黃字第一八五一三號函附『本府民國四十二年
      九月（四二）基府地字第三一一七號簡便答復表』，經本
      府秘書室檔案室於民國八十二年十一月八日查簽：該存檔
      已銷燬（如附件一），經查該簡便答復表係答復張金木先
      生關於本案土地租金之折算標準，並無本府出租該土地之
      記載。另依照本市○○區○○段一小段二四地號土地登記
      簿（如附件二）記載，自民國三十九年九月二十九日完成
      登記迄今，其權屬係為國有，管理機關為交通部電信總局
      及同部郵政總局共同管理，本府無權出租。另經本府財政
      局及建設局於民國九十二年十一月八日查簽：該單位並無
      出租（如附件三），故以上資料顯示，均無以本府名義出
      租」、「查前揭地號地上建物信二路一八九之一號，係於
      民國四十一年間收件辦理建物總登記，因該登記原件已逾
      保存期限銷燬，故無法提供建物權狀上登載土地所有權人
      為鄭樹之資料。又建物所有權狀上建物坐落義重町大字一
      丁目二四號即為義重町一丁目二四地號，現改編為忠義段
      一小段二四地號」、「二有關本市○○區○○段一小段二
      四地號（原為本市義重町大字一丁目字二四地號）土地，
      依照現有資料記載，光復前暨光復後土地所有權人均非『
      鄭樹』所有（附件一）。三又前揭地號上建物忠義段一小
      段六○建號，房屋門牌為本市○○區○○路一八九之一號
      ，係於民國四十一年收件辦理建物總登記（附件二），因
      該登記案件已逾保存期限銷燬，故無法提供相關資料」等
      語，有基隆市政府九十二年五月二十三日基府地用貳字第
      ○九二○○四七五八○函及所檢附之基隆市政府簽稿會核
      單、土地登記簿謄本等影本、基隆市信義地政事務所九十
      二年四月十六日（92）基信地所一字第○○二五九九號函
      、基隆市政府九十二年五月五日基府地籍貳字第○九二○
      ○三七六三九號函及所檢附之土地登記謄本、建物登記謄
      本在卷可稽（見本院卷第一宗第三二八至三三三頁、第二
      八六頁、第二九二至三○一頁），即難逕認張金木就系爭
      土地有租賃關係存在。雖依建物登記謄本所載，系爭土地
      上確有張金木所有基隆市○○區○○段一小段六○建號建
      物，即門牌號碼為基隆市○○路一八九之一號之木造一層
      建物，惟據上訴人丙○○及丁○○○所提公證書之記載，
      丙○○係向訴外人王雪梅買受門牌號碼為基隆市○○區○
      ○路二八五巷三號（整編前為同路一八九之一號）之磚造
      平房即系爭建物(三)；丁○○○則係向訴外人紀廖牡丹、紀
      輝武、紀輝澤買受門牌號碼為基隆市○○區○○路二八五
      巷四號（整編前為同路一八九之二號）之磚石造平房即系
      爭建物(四)，而系爭建物(三)之房屋稅籍登記表於「所有人、
      典權人或管理人」欄僅記載有「臧榮田」、「王雪梅」、
      「丙○○」；系爭建物(四)則僅記載有「紀添發」、「紀廖
      牡丹等三人」、「丁○○○」，有基隆市稅捐稽徵處正濱
      分處八十二年十月二十二日八二基稅正分二字第八一○八
      號函所檢附之基隆市房屋稅籍登記表及房屋稅現值核計表
      附卷足參（見原審卷第一宗第一六三至一六七頁），是尚
      難據之認為上訴人丙○○、丁○○○所有之系爭建物(三)、
      系爭建物(四)占用系爭土地係有合法權源，渠等復不能就非
      無權占有乙節另行舉證以實其說，是渠等上開所辯，自無
      足取。
    2.上訴人丙○○、丁○○○又辯稱附圖編號Ｅ、Ｇ部分為二
      百八十五巷，為既成巷道，雖渠等於其上搭蓋雨棚，仍無
      損於其作為既成巷道使用之事實，不得謂為渠等所占有使
      用云云。查上訴人丙○○、丁○○○所有之系爭建物(三)、
      系爭建物(四)係無權占有系爭土地，已如前述，附圖編號Ｅ
      、Ｇ部分為雨棚，分別屬於系爭建物(三)、系爭建物(四)之一
      部分，乃存在於系爭土地上，仍為上訴人丙○○、丁○○
      ○所占用土地之一部分，對於上訴人電信總局及郵政公司
      就系爭土地所有權之圓滿，即有所妨礙，上訴人丙○○、
      丁○○○對該雨棚既有處分權，自應一併拆除返還，上訴
      人丙○○、丁○○○此部分所辯，洵不可採。
    3.從而，上訴人電信總局及郵政公司依民法第七百六十七條
      之規定，請求上訴人丙○○、丁○○○拆除附圖編號Ｄ、
      Ｅ部分即系爭建物(三)，及附圖編號Ｆ、Ｇ部分即系爭建物
      (四)，並將基地予以返還，即屬有據。
  (三)上訴人甲○○、乙○○部分：
    1.上訴人甲○○、乙○○辯稱阮嫩所有未編門牌號碼之磚
      木造平房與雨棚即系爭建物(五)，及乙○○所有門牌號碼為
      基隆市○○路一五九巷九號房屋即系爭建物(六)，與坐落基
      隆市○○區○○段一小段二三之一三地號土地上之建物相
      通，且無獨立出入門戶，應屬一體云云。惟查原審於八十
      二年八月二十三日至現場履勘結果為：「系爭信二路二八
      七、二八九、二九一號均為五層樓建物，信二路二八五巷
      三、四、五、六號及未編門牌（有二棟）房屋均為一樓平
      房，信一路一五九巷四號為二層樓建物，同巷九號為三樓
      建物」等語，有勘驗筆錄足憑（見原審卷第一宗第一三○
      頁），經基隆市地政事務所複丈結果則以系爭建物(五)之附
      圖編號Ｎ部分為磚木造平房、附圖編號Ｏ部分為雨棚，系
      爭建物(六)即附圖編號Ｐ部分為磚造住宅，亦有基隆市地政
      事務所八十二年九月十四日基地所二字第七六九八號函及
      所檢附之土地複丈成果圖在卷可稽（見原審卷第一宗第一
      三二及一三三頁），而阮嫩、乙○○於八十二年十月十
      二日言詞辯論期日就該土地複丈成果圖復表示無意見（見
      原審卷第一宗第一四六頁），則甲○○、乙○○徒稱系爭
      建物(五)及系爭建物(六)與上開建物相通，且無獨立出入門戶
      ，應屬一體云云，洵非可取。
    2.按民法第七百九十六條所謂土地所有人建築房屋逾越疆界
      ，係指土地所有人在其自己土地建築房屋，僅其一部分逾
      越疆界者而言。若其房屋之全部建築於他人之土地，則無
      同條之適用（最高法院二十八年上字第六三四號判例要旨
      參照）。上訴人甲○○、乙○○雖辯稱系爭建物(五)及系爭
      建物(六)於四十八年八、九月間即已建築，基隆電訊局知悉
      越界建築卻未提出異議云云，並提出臺灣基隆地方法院檢
      察官四十九年勤不字第一五三號不起訴處分書影本為證（
      見本院卷第一宗第一八三頁）。惟查系爭建物(五)及系爭建
      物(六)係全部建築於上訴人電信總局及郵政公司共同管理之
      系爭土地，揆諸前揭判例意旨，應無民法第七百九十六條
      規定之適用，是上訴人甲○○、乙○○此部分所辯，即不
      可採。
    3.上訴人甲○○復辯稱附圖編號Ｏ部分為二百八十五巷，為
      既成巷道，雖阮嫩於其上搭蓋雨棚，仍無損於其作為既
      成巷道使用之事實，不得謂為其所占有使用云云，查阮嫩
      所有之系爭建物(五)占有系爭土地並無合法權源，附圖編
      號Ｏ部分為雨棚，屬系爭建物(五)之一部分，乃存在於系爭
      土地上，仍為阮嫩所占用土地之一部分，對於上訴人電
      信總局及郵政公司就系爭土地所有權之圓滿，即有所妨礙
      ，阮嫩對該雨棚既有處分權，自應一併拆除返還，上訴
      人甲○○上開所辯，殊無足取。
    4.從而，上訴人電信總局及郵政公司依民法第七百六十七條
      之規定，請求上訴人甲○○、乙○○拆除附圖編號Ｎ、Ｏ
      部分即系爭建物(五)及附圖編號Ｐ部分即系爭建物(六)，並將
      基地予以返還，自屬有據。
七、按依不當得利之法則請求返還不當得利，以無法律上之原因
    而受利益，致他人受有損害為其要件，故其得請求返還之範
    圍，應以對方所受之利益為度，非以請求人所受損害若干為
    準，無權占有他人土地，可能獲得相當於租金之利益為社會
    通常之觀念（最高法院六十一年台上字第一六九五號判例意
    旨參照）。查上訴人李張桂香、李哲朗、盧李淑媛、李婉貞
    、李哲清、李淑慧、李淑華、丙○○、丁○○○、甲○○、
    乙○○無權占有系爭土地，已如前述，渠等因而受有相當於
    租金之利益，自應將該利益返還予上訴人電信總局及郵政公
    司。惟按租金之請求權因五年間不行使而消滅，既為民法第
    一百二十六條所明定，至於終止租約後之賠償與其他無租賃
    契約關係之賠償，名稱雖與租金異，然實質上仍為使用土地
    之代價，債權人應同樣按時收取，不因其契約終止或未成立
    而謂時效之計算應有不同（最高法院四十九年台上字第一七
    三○號判例要旨參照）。本件訴訟係於八十二年六月二十九
    日繫屬於法院，依上開說明，上訴人電信總局及郵政公司就
    此部分之請求即得追溯至起訴前之五年期間，則渠等請求返
    還自七十七年七月一日起算之相當於租金之利益，即屬有據
    。又城市地方房屋之租金，以不超過土地及其建築物申報總
    價額年息百分之十為限，此於租用基地建築房屋準用之，土
    地法第九十七條第一項、第一百零五條定有明文。據財團法
    人經濟研究發展基金會附設中華經濟鑑定中心就附圖編號Ａ
    部分即系爭建物(一)於八十三年八月十日作成之鑑定報告記載
    ：「壹、里鄰環境：本案勘估標的位基隆市中正區之南向邊
    錘地帶與信義區毗臨，其鄰近多為基隆市之行政機關所駐立
    ，住家、店舖則於鄰街環繞，是為一理想之辦公環境。貳、
    交通狀況：信二路為本案標的之主要出入孔道，該路段係為
    西向東之單向通行道路，其所連接形成之交通網相當密集，
    且延線有多班市區公車經往，出入相當便捷，交通情況堪稱
    理想。參、公共設施：本案勘估標的因座落於基隆市主要行
    政區內，故其行政機關設施、金融機構、醫院、圖書館、學
    校、市場、公園‧‧‧等皆甚完備，公共設施十分完整、理
    想。肆、使用現況：本案勘估標的目前為地上五層之建築改
    良物，其頂樓有增建情形，現地面層為民眾日報社之辦公室
    及咖啡廳，貳層為卡拉ＯＫ、西餐廳娛樂場所，參層則為酒
    家，肆層則為大型樓堂宴客場所，伍層（包括頂樓增建）現
    為住家使用，其內部格局、裝潢皆十分理想，使用現況甚佳
    」等語（見外放證物）。而原審於八十三年十月五日至現場
    履勘結果為：「系爭信二路二八七、二八九、二九一號建物
    面臨信二路，二九一號樓下為民眾日報社社址，二樓經營百
    老匯西餐廳，以上建築因無鎖鑰無法進入，故無從知其用途
    ；二八九號建物一樓為經營金吉利俱樂部（名酒、咖啡），
    二樓則供百老匯餐廳使用，三樓以上無法上去，被訴代表示
    不知其用途，二八七號建物經營小上海大酒家，該營業範圍
    ，被訴代亦表示不知情，因無鎖鑰無法上去履勘，其餘Ｄ－
    Ｒ如附圖之建物均在二八五巷巷內，‧‧‧」等情，有勘驗
    筆錄及照片在卷可稽（見原審卷第二宗第一五一及一五二頁
    ）。本院審酌系爭土地之坐落位置、工商業繁榮程度及占用
    系爭土地所得之經濟價值等項，認為上訴人電信總局及郵政
    公司所主張上訴人李張桂香、李哲朗、盧李淑媛、李婉貞、
    李哲清、李淑慧、李淑華、丙○○、丁○○○、甲○○、乙
    ○○返還占用系爭土地之相當於租金之不當得利應按年息百
    分之八計算，始為允當。上訴人丙○○、丁○○○、甲○○
    、乙○○雖辯稱渠等所占用之土地位於小巷道內，與緊鄰基
    隆市○○路建物之經濟價值差距頗大，渠等所受相當於租金
    之利益應低於年息百分之八云云，惟渠等所占用附圖編號Ｄ
    、Ｅ、Ｆ、Ｇ、Ｎ、Ｏ、Ｐ部分土地同屬基隆市○○區○○
    段一小段二四地號，雖未緊鄰基隆市○○路，然里鄰環境、
    交通狀況及所得利用之公共設施與該地段之其他建物並無差
    別，是上訴人丙○○、丁○○○、甲○○、乙○○此部份所
    辯，並不可採。
八、按土地法第九十七條所謂土地價額，係指法定地價，而法定
    地價乃為土地所有權人依土地法所申報之地價，又公有土地
    以各該宗土地之公告地價為申報地價，免予申報，土地法施
    行法第二十五條、土地法第一百四十八條、平均地權條例施
    行細則第二十一條分別定有明文。查系爭土地七十六年七月
    之申報地價為每平方公尺二萬二千五百十二元、八十年七月
    之申報地價為每平方公尺二萬七千一百七十二元、八十三年
    七月及八十九年七月之申報地價均為每平方公尺二萬八千二
    百零五元，有地價謄本影本足憑（見本院卷第一宗第一七一
    頁），爰依據上訴人李張桂香、李哲朗、盧李淑媛、李婉貞
    、李哲清、李淑慧、李淑華、丙○○、丁○○○、甲○○、
    乙○○所占用土地之面積、申報地價及占用期間暨申報地價
    年息百分之八，計算渠等應返還之不當得利金額如附表所示
    ，逾此數額之請求，不應准許。
九、按二人互負債務，而其給付種類相同，並均屆清償期者，各
    得以其債務，與他方之債務，互為抵銷，民法第三百三十四
    條第一項定有明文。而抵銷為消滅債務之單獨行為，只須與
    民法第三百三十四條所定之要件相符，一經向他方為此意思
    表示即生消滅債務之效果，原不待對方之表示同意（最高法
    院五十年台上字第二九一號判例要旨參照）。上訴人李張桂
    香、李哲朗、盧李淑媛、李婉貞、李哲清、李淑慧、李淑華
    以李瑞標即民眾日報社曾為上訴人電信總局及郵政公司繳納
    六十七年至八十六年之地價稅，計一百五十九萬六千五百二
    十元，為不當得利，爰主張抵銷等語，並提出中華電信股份
    有限公司台灣北區電信分公司基隆營運處函、地價稅繳款書
    、民眾日報社函、交通部基隆電信局函、基隆市稅捐稽徵處
    函等影本為證（見本院卷第一宗第五五至一五八頁）。上訴
    人電信總局及郵政公司辯稱系爭土地依法原係免納地價稅，
    但因遭民眾日報社占用供營業使用，故稅務機關予以課徵地
    價稅，電信總局及郵政公司要求民眾日報社繳納地價稅並無
    不合云云。依土地稅法第三條之規定，地價稅之納稅義務人
    為土地所有權人，該土地所有權屬於公有者，以管理機關為
    納稅義務人，則系爭土地如附圖編號Ａ部分之地價稅自應由
    上訴人電信總局及郵政公司繳納，惟李瑞標即民眾日報社於
    六十七年六月三十日租期屆滿後復繳納六十七年至八十六年
    之地價稅，計一百五十九萬六千五百二十元，為上訴人電信
    總局及郵政公司所不爭執，而上訴人李張桂香、李哲朗、盧
    李淑媛、李婉貞、李哲清、李淑慧、李淑華應返還所受有如
    附表所示相當於租金之利益一千一百四十一萬一千五百六十
    八元予上訴人電信總局及郵政公司，業經認定如前，是渠等
    據之主張抵銷，即無不合，故於抵銷後渠等僅應給付九百八
    十一萬五千零四十八元予上訴人電信總局及郵政公司。
十、綜上所述，上訴人電信總局及郵政公司依民法第七百六十七
    條及第一百七十九條之規定，請求上訴人李張桂香、李哲朗
    、盧李淑媛、李婉貞、李哲清、李淑慧、李淑華應自系爭建
    物(一)及附圖編號Ｑ之倒塌宿舍遷出、將系爭建物(二)拆除；丙
    ○○應將系爭建物(三)拆除；丁○○○應將系爭建物(四)拆除；
    阮嫩（已由甲○○承受訴訟）應將系爭建物(五)拆除；乙○
    ○應將系爭建物(六)拆除，且分別返還基地，並給付如附表所
    示之不當得利部分，為有理由，應予准許。逾此所為請求，
    為無理由，應予駁回。原審就超過上開應准許部分，為上訴
    人李張桂香、李哲朗、盧李淑媛、李婉貞、李哲清、李淑慧
    、李淑華、丙○○、丁○○○、甲○○、乙○○敗訴之判決
    ，並為假執行之宣告，自有未洽，渠等上訴意旨就此部分指
    摘原判決不當，求予廢棄改判，為有理由，爰由本院將原判
    決此部分廢棄，並改判如主文第二項所示。至於上開應准許
    部分，原審判命上訴人李張桂香、李哲朗、盧李淑媛、李婉
    貞、李哲清、李淑慧、李淑華、丙○○、丁○○○、甲○○
    、乙○○給付，並為假執行之宣告，經核並無違誤，渠等上
    訴意旨就此部分，仍執陳詞，指摘原判決不當，求予廢棄，
    為無理由，應予駁回上訴。上訴人電信總局及郵政公司之請
    求不應准許部分，原審為上訴人電信總局及郵政公司敗訴之
    判決，尚無不當，上訴人電信總局及郵政公司上訴意旨指摘
    原判決此部分不當，求予廢棄，為無理由，應予駁回。
十一、本案事證已臻明確，兩造其餘主張、陳述及所提之證據，
      經審酌後認與判決結果不生影響，爰不一一論述，附此敘
      明。
十二、據上論結，上訴人電信總局及郵政公司之上訴為無理由；
      上訴人李張桂香、李哲朗、盧李淑媛、李婉貞、李哲清、
      李淑慧、李淑華、丙○○、丁○○○、甲○○、乙○○之
      上訴為一部有理由，一部無理由，爰依民事訴訟法第四百
      五十條、第四百四十九條第一項、第七十九條、第七十八
      條，判決如主文。
中    華    民    國  九十五    年    五    月   一   日
                  民事第十三庭審判長法  官  陳昆煇
                                    法  官  李錦美
                                    法  官  陳駿璧
正本係照原本作成。
如不服本判決，應於收受送達後20日內向本院提出上訴書狀，其
未表明上訴理由者，應於提出上訴後20日內向本院補提理由書狀
（均須按他造當事人之人數附繕本）上訴時應提出委任律師或具
有律師資格之人之委任狀；委任有律師資格者，另應附具律師資
格證書及釋明委任人與受任人有民事訴訟法第466條之一第一項
但書或第二項（詳附註）所定關係之釋明文書影本。
中    華    民    國    95    年    5     月    1     日
                                    書記官 李佳樺
附註：
民事訴訟法第四百六十六條之一（第一項、第二項）：
對於第二審判決上訴，上訴人應委任律師為訴訟代理人。但上訴
人或其他法定代理人具有律師資格者，不在此限。
上訴人之配偶、三親等內之血親、二親等內之姻親，或上訴人為
法人、中央或地方機關時，其所屬專任人員具有律師資格並經法
院認為適當者，亦得為第三審訴訟代理人。
附表：
┌────┬──────┬───────┬───┬─────────────┬──────┐
│占 用 人│ 占用面積   │   申報地價   │ 期間 │  相當於租金之不當得利    │ 總     計  │
│        │(平方公尺)  │  (平方公尺)  │      │(新台幣，元以下四捨五入)  │(新台幣，元)│
├────┼──────┼───────┼───┼─────────────┼──────┤
│        │編號A：388│              │      │388×22,512×8%×3      │11,411,568│
│李張桂香│            │77.7.1-80.6.30│ 3年  │  =2,096,317              │  經主張抵銷│
│李哲朗  │編號H：57 │    22,512    │      │298×22,512×8%×3      │  後之金額為│
│盧李淑媛│  編號I：10 │              │      │  =1,610,058              │  9,815,048 │
│李婉貞  │  編號J：102├───────┼───┼─────────────┤            │
│李哲清  │  編號K：54 │              │      │388×27,172×8%×3      │8,764,554 │
│李淑慧  │  編號L：12 │80.7.1-83.6.30│ 3年  │  =2,530,257              │            │
│李淑華  │  編號Q：63 │    27,172    │      │298×27,172×8%×3      │            │
│        │  小計：298 │              │      │  =1,943,341              │(以上均加計 │
│        │            ├───────┼───┼─────────────┤自91.4.24 起│
│        │            │              │      │388×28,205×8%×7      │至清償日止按│
│        │            │83.7.1-90.6.30│ 7年  │  =6,128,382              │年息5%計算之│
│        │            │    28,205    │      │298×28,205×8%×7      │利息)       │
│        │            │              │      │  =4,706,850              │            │
│        │            ├───────┼───┼─────────────┤            │
│        │            │              │      │388×28,205×8%×9/12   │            │
│        │            │90.7.1-91.3.31│ 9月  │  =656,612                │            │
│        │            │    28,205    │      │298×28,205×8%×9/12   │            │
│        │            │              │      │  =504,305                │            │
│        │            ├───────┼───┼─────────────┼──────┤
│        │            │   91.4.1起   │      │388×28,205×8%÷12     │72,957    │
│        │            │  至返還日止  │每月  │  =72,957                 │            │
│        │            │    28,205    │      │298×28,205×8%÷12     │56,034    │
│        │            │              │      │  =56,034                 │            │
├────┼──────┼───────┼───┼─────────────┼──────┤
│丙○○  │編號D：64   │77.7.1-80.6.30│ 3年  │  76×22,512×8%×3       │ 2,235,256  │
│        │編號E：12   │    22,512    │      │  =410,619                │            │
│        │小計：76    ├───────┼───┼─────────────┤(加計自91.4.│
│        │            │80.7.1-83.6.30│ 3年  │  76×27,172×8%×3       │24起至清償日│
│        │            │    27,172    │      │  =495,617                │止按年息5%計│
│        │            ├───────┼───┼─────────────┤算之利息)   │
│        │            │83.7.1-90.6.30│ 7年  │  76×28,205×8%×7       │            │
│        │            │    28,205    │      │  =1,200,405              │            │
│        │            ├───────┼───┼─────────────┤            │
│        │            │90.7.1-91.3.31│ 9月  │  76×28,205×8%×9/12    │            │
│        │            │    28,205    │      │  =128,615                │            │
│        │            ├───────┼───┼─────────────┼──────┤
│        │            │   91.4.1起   │每月  │  76×28,205×8%÷12      │  14,290    │
│        │            │  至返還日止  │      │  =14,290                 │            │
│        │            │    28,205    │      │                          │            │
├────┼──────┼───────┼───┼─────────────┼──────┤
│丁○○○│編號F：57   │77.7.1-80.6.30│ 3年  │  68×22,512×8%×3       │ 1,999,965  │
│        │編號G：11   │    22,512    │      │  =367,396                │            │
│        │小計：68    ├───────┼───┼─────────────┤(加計自91.4.│
│        │            │80.7.1-83.6.30│ 3年  │  68×27,172×8%×3       │24起至清償日│
│        │            │    27,172    │      │  =443,447                │止按年息5%計│
│        │            ├───────┼───┼─────────────┤算之利息)   │
│        │            │83.7.1-90.6.30│ 7年  │  68×28,205×8%×7       │            │
│        │            │    28,205    │      │  =1,074,046              │            │
│        │            ├───────┼───┼─────────────┤            │
│        │            │90.7.1-91.3.31│ 9月  │  68×28,205×8%×9/12    │            │
│        │            │    28,205    │      │  =115,076                │            │
│        │            ├───────┼───┼─────────────┼──────┤
│        │            │   91.4.1起   │每月  │  68×28,205×8%÷12      │  12,786    │
│        │            │  至返還日止  │      │  =12,786                 │            │
│        │            │    28,205    │      │                          │            │
├────┼──────┼───────┼───┼─────────────┼──────┤
│甲○○  │編號N：14   │77.7.1-80.6.30│ 3年  │  17×22,512×8%×3       │  499,992   │
│（阮嫩│編號O：3    │    22,512    │      │  =91,849                 │            │
│之承受訴│小計：17    ├───────┼───┼─────────────┤(加計自91.4.│
│訟人）  │            │80.7.1-83.6.30│ 3年  │  17×27,172×8%×3       │24起至清償日│
│        │            │    27,172    │      │  =110,862                │止按年息5%計│
│        │            ├───────┼───┼─────────────┤算之利息)   │
│        │            │83.7.1-90.6.30│ 7年  │  17×28,205×8%×7       │            │
│        │            │    28,205    │      │  =268,512                │            │
│        │            ├───────┼───┼─────────────┤            │
│        │            │90.7.1-91.3.31│ 9月  │  17×28,205×8%×9/12    │            │
│        │            │    28,205    │      │  =28,769                 │            │
│        │            ├───────┼───┼─────────────┼──────┤
│        │            │   91.4.1起   │每月  │  17×28,205×8%÷12      │  3,197     │
│        │            │  至返還日止  │      │  =3,197                  │            │
│        │            │    28,205    │      │                          │            │
├────┼──────┼───────┼───┼─────────────┼──────┤
│乙○○  │編號P：8    │77.7.1-80.6.30│ 3年  │  8×22,512×8%×3        │  235,289   │
│        │            │    22,512    │      │  =43,223                 │            │
│        │            ├───────┼───┼─────────────┤(加計自91.4.│
│        │            │80.7.1-83.6.30│ 3年  │  8×27,172×8%×3        │24起至清償日│
│        │            │    27,172    │      │  =52,170                 │止按年息5%計│
│        │            ├───────┼───┼─────────────┤算之利息)   │
│        │            │83.7.1-90.6.30│ 7年  │  8×28,205×8%×7        │            │
│        │            │    28,205    │      │  =126,358                │            │
│        │            ├───────┼───┼─────────────┤            │
│        │            │90.7.1-91.3.31│ 9月  │  8×28,205×8%×9/12     │            │
│        │            │    28,205    │      │  =13,538                 │            │
│        │            ├───────┼───┼─────────────┼──────┤
│        │            │   91.4.1起   │每月  │  8×28,205×8%÷12       │  1,504     │
│        │            │  至返還日止  │      │  =1,504                  │            │
│        │            │    28,205    │      │                          │            │
└────┴──────┴───────┴───┴─────────────┴──────┘


司法院資訊處製作；財團法人民間司法改革基金會備份。
